臺灣高等法院刑事裁定
110年度毒抗字第1159號
抗  告  人
即  被  告  高正達



上列抗告人即被告因違反毒品危害防制條例案件，不服臺灣宜蘭
地方法院中華民國110年7月12日准予觀察勒戒之裁定（110年度
毒聲字第242號），提起抗告，本院裁定如下：
    主  文
抗告駁回。                                              
    理  由
一、原裁定意旨略以：抗告人即被告就其於民國106年4月23日施
    用第二級毒品之事實，已供承不諱，且其為警查獲後採集所
    得尿液檢體經送台灣尖端先進生技醫藥股份有限公司以EIA
    （酵素免疫分析法）初步檢驗，再以GC／MS（氣相層析質譜
    儀法）確認分析結果，呈安非他命類之安非他命、甲基安非
    他命陽性反應，亦有卷附列管毒品人口尿液檢體採集送驗紀
    錄表、台灣尖端先進生技醫藥股份有限公司濫用藥物檢驗報
    告等件可佐，被告施用第二級毒品甲基安非他命犯行，已堪
    認定。又被告前於民國100年間因施用毒品案件，經臺灣基
    隆地方法院以100年度毒聲字第172號裁定送觀察、勒戒後，
    經認無繼續施用毒品傾向，於101年2月20日執行完畢出所，
    並由臺灣基隆地方檢察署檢察官以100年度毒偵字第2124號
    案件為不起訴處分確定，嗣被告雖再因施用毒品案件經法院
    判處罪刑，然迄無再受觀察勒戒或強制戒治之執行，期間亦
    未受檢察官附命戒癮治療之緩起訴處分等情，有本院被告前
    案紀錄表在卷可憑。是被告本件施用第二級毒品甲基安非他
    命犯行，距其最近一次觀察勒戒執行完畢釋放已逾3年，是
    檢察官聲請裁定觀察勒戒，核無不合，應予准許等語。
二、抗告意旨略以：被告曾於105年犯毒品案件，經法院判處有
    期徒刑7月、8月在案，本件犯罪時間為106年4月24日，與前
    開2罪同屬距前次觀察勒戒處分執行完畢後5年內再犯之情形
    ，然本案卻受裁定觀察勒戒，對被告不公云云。
三、按109年1月15日修正增訂、同年7月15日施行之毒品危害防
    制條例第35條之1第1款及第2款前段規定，該次修正施行前
    犯同條例第10條之罪之案件，於該條例施行後，偵查中，由
    檢察官依修正後規定處理；審判中，由法院或少年法院（地
    方法院少年法庭）依修正後規定處理。是犯同條例第10條第
    1項之施用第一級毒品罪、同條第2項之施用第二級毒品罪者
    ，不論行為係在修正前或修正後，法院審判中之案件均應依
    新法規定處理。而同日施行之修正後同條例第20條第3項規
    定：「依前項規定為觀察、勒戒或強制戒治執行完畢釋放後
    ，3年後再犯第10條之罪者，適用前二項之規定」；第23條
    第2項則規定「觀察、勒戒或強制戒治執行完畢釋放後，3年
    內再犯第10條之罪者，檢察官或少年法院（地方法院少年法
    庭）應依法追訴或裁定交付審理」。鑑於將施用毒品者監禁
    於監獄內，僅能短期間防止其接觸毒品，因慣用毒品產生之
    「心癮」根本無法根除，並慮及毒品條例施行多年累積之戒
    毒經驗及實效，暨逐步擴充之醫療、戒癮機構、專業人力、
    社區支援系統等資源，尤以本次毒品危害防制條例第24條修
    正，擴大檢察官對施用毒品者附條件緩起訴處分之範圍，使
    其能視個案具體情形給予適當多元社區處遇。本次修正後對
    於施用毒品者之思維，自應與時俱進，擺脫以往側重於「犯
    人」身分之處罰，著重其為「病患」之特質，而因毒品戒除
    不易，須經長期且持續之治療，施用毒品者既被視為「病患
    性犯人」，最佳處遇方式即為治療，若繼續施以刑罰只具懲
    罰功能，不僅無法戒除毒癮，更漸趨與社區隔離，有礙其復
    歸社會，自應以「治療」疾病為出發點，重新評價前揭所謂
    「3年後再犯」之意義。是除檢察官優先適用同條例第24條
    命附條件緩起訴處分處遇（不論幾犯，亦無年限）外，對於
    施用毒品初犯者，應適用第20條第1項、第2項為機構內之觀
    察、勒戒或強制戒治；若於上開機構內處遇執行完畢釋放後
    ，於「3年內再犯」者，依第23條第2項規定，應依法追訴；
    倘於「3年後再犯」自應再回歸到傳統醫療體系機構內重為
    觀察、勒戒或強制戒治之治療，以期對於戒除毒癮不易者，
    透過機構內、外處遇及刑事制裁等方式交替運用，能控制或
    使其改善至完全戒除毒癮。從而所謂「3年後再犯」，只要
    本次再犯（不論修正施行前、後）距最近一次觀察、勒戒或
    強制戒治執行完畢釋放，已逾3年者，即該當之，不因其間
    有無犯第10條之罪經起訴、判刑或執行而受影響（最高法院
    109年度台上大字第3826號裁定意旨參照）。準此，行為人
    再犯施用毒品若距最近一次觀察、勒戒或強制戒治執行完畢
    釋放，已逾3年者，應不具備訴追條件，法院即不得逕予論
    罪科刑，而應由檢察官審酌個案情形，認有以設施拘束人身
    自由方式協助戒癮之必要時，得依毒品危害防制條例第20條
    第1項、第3項規定聲請法院裁定將被告送勒戒處所觀察、勒
    戒，若尚無拘束人身自由必要時，則可依同條例第24條第1
    項規定為附命完成戒癮治療之緩起訴處分。又毒品危害防制
    條例第20條第1項規定之觀察、勒戒處分，並非對於施用毒
    品犯罪者之懲處，而係針對受處分人將來之危險所為預防、
    矯正措施之保安處分，目的係為斷絕施用毒品者之身癮及心
    癮，並屬強制規定，凡犯毒品危害防制條例第10條之罪者，
    除檢察官審酌個案情形，依同條例第24條第1項為附命完成
    戒癮治療之緩起訴處分，可排除適用觀察、勒戒之程序外，
    凡經檢察官聲請，法院僅得依法裁定令入勒戒處所觀察、勒
    戒，以查其是否仍有施用毒品傾向，並據以斷定幫助受處分
    人徹底戒毒之方法。
四、經查：
㈠、被告於106年4月23日22時許，在其基隆市○○區○○街00巷00○0
    號之住處內，以將甲基安非他命放入玻璃球內燒烤吸其煙霧
    之方式，施用第二級毒品1次之事實，業據其於警詢及偵訊
    時供認不諱（毒偵字第2169號卷第3頁、毒偵字第4200號卷
    第82頁），而經其同意為警採集之尿液檢體，送驗結果呈安
    非他命、甲基安非他命陽性反應，有列管毒品人口尿液檢體
    採集送驗紀錄表、台灣尖端先進生技醫藥股份有限公司106
    年6月6日濫用藥物檢驗報告、勘察採證同意書各1紙附卷可
    證（毒偵字第2169卷第7、9、10頁），被告施用第二級毒品
    之犯行，堪可認定。又被告前因施用毒品案件，於100年間
    經臺灣基隆地方法院裁定送觀察、勒戒後，因認無繼續施用
    毒品之傾向，於101年2月20日執行完畢釋放出所，並由臺灣
    基隆地方檢察署檢察官以100年度毒偵字第2124號為不起訴
    處分確定，有本院被告前案紀錄表在卷可稽（本院卷第29、
    30、45頁），嗣其雖再因施用毒品案件經法院判處罪刑確定
    ，然迄無再受觀察、勒戒或強制戒治等保安處分之執行，期
    間亦未受檢察官附命戒癮治療之緩起訴處分，觀之上開本院
    被告前案紀錄表即明。是被告本件施用毒品犯行，距其最近
    1次觀察、勒戒執行完畢釋放已逾3年，檢察官審酌個案具體
    情節，認被告不宜予以緩起訴處分而聲請觀察勒戒，乃檢察
    官職權合法裁量行使，並無裁量逾越、濫用或違反比例原則
    之不當。原審因而裁定准予被告觀察勒戒，核無違誤。
㈡、被告雖以其本案犯行距其最近一次觀察、勒戒執行完畢後未
    逾5年，應依法判處徒刑云云，指摘原裁定不當。惟被告行
    為後，修正之毒品危害防制條例第20條、第23條已於109年7
    月15日施行，將原條文所定「5年內再犯」改為「3年內再犯
    」，並增訂第35條之1，明定本次修正條文施行前犯毒品危
    害防制條例第10條之罪，不論係偵查中之案件或已起訴繫屬
    中之審判案件，均應依修正後之規定處理，已如前述。依照
    前揭說明，本件被告上開施用毒品犯行，固於109年7月15日
    前所為，然上開條文修正施行後，本案仍在檢察官偵查中，
    檢察官依修正後規定聲請裁定觀察、勒戒，於法並無不合。
    被告執此指摘原裁定不當，並非有據。　　　
五、綜上，原審依毒品危害防制條例第20條第1項、第3項、觀察
    勒戒處分執行條例第3條第1項規定，裁定准予觀察、勒戒，
    經核其認事用法並無違誤。被告之抗告為無理由，應予駁回
    。　　
據上論斷，應依刑事訴訟法第412條，裁定如主文。
中　　華　　民　　國　　110 　年　　8 　　月　　18　　日
                  刑事第二十二庭審判長法　官  洪于智
                                      法　官  陳銘壎
                                      法　官  汪怡君
以上正本證明與原本無異。
不得再抗告。
                                      書記官  高妤瑄
中　　華　　民　　國　　110 　年　　8 　　月　　20　　日